【裁判字號】    97,台上,973
【裁判日期】    970515
【裁判案由】    損害賠償
【裁判全文】
最高法院民事判決              九十七年度台上字第九七三號
上  訴  人  永清船務有限公司（即EVERCLEAR SHIPPING
            LIMITED
法定代理人  庚○○（即LAU WAI WAN）
訴訟代理人  張慧婷律師
被 上訴 人  甲○○
            乙○○
            丙○○
            丁○○
兼上列三人
法定代理人  戊○○
被 上訴 人  己○○
共      同
訴訟代理人  劉貞鳳律師
上列當事人間請求損害賠償事件，上訴人對於中華民國九十六年
十一月二十七日台灣高等法院台中分院第二審判決（九十六年度
海商上字第二號），提起上訴，本院判決如下：
    主  文
原判決關於駁回上訴人對被上訴人甲○○、戊○○、乙○○、丙
○○、丁○○之上訴暨命再給付及各該訴訟費用部分廢棄，發回
台灣高等法院台中分院。
其他上訴駁回。
第三審訴訟費用關於駁回其他上訴部分，由上訴人負擔。
    理  由
本件被上訴人戊○○、乙○○、丙○○、丁○○（以上四人下合
稱戊○○等四人）、甲○○（甲○○與戊○○等四人，下合稱甲
○○等五人）及被上訴人己○○主張：上訴人係香港籍 " Kiwi
Trader "船舶之所有權人，系爭船舶於民國九十五年七月九日運
送廢鐵至台中港，由貨主東和鋼鐵股份有限公司（下稱東和公司
）委請訴外人東立興企業有限公司（下稱東立興公司）派遣挖土
機和作業人員進入貨艙內挖掘廢鐵。甲○○等五人之被繼承人黃
得義及被上訴人己○○分別係東立興公司指派至現場之挖土機司
機及副總經理，黃得義當日奉派至系爭船舶卸貨時，誤由第二貨
艙左後方通往第三貨艙之人孔通道（即活蓋小艙口，下稱系爭人
孔通道）進入密閉缺氧之第三號貨艙而昏迷倒地，經訴外人黃碧
坤發覺，己○○應黃碧坤之呼叫前往搶救，亦因窒息導致缺氧症
，昏迷倒臥黃得義身上，經緊急送醫急救，黃得義仍不治死亡，
己○○則留院觀察至同年月十一日始出院。系爭事故係因上訴人
及其船員罔顧相關國際法規定及我國「碼頭裝卸安全衛生設施標
準」、「船舶裝卸工人傷害防護公約」、「船員服務規則」等規
定，未將系爭人孔通道口蓋上封閉，亦未設置清楚、足夠之警告
標誌及圍上欄柵，又無船員在旁警戒，並監督卸貨作業，且系爭
人孔蓋標示不清，無法清楚辨明該人孔通道係通往何貨艙所致，
上訴人顯然有重大過失及違反上述保護他人之法律，應負損害賠
償責任。被上訴人甲○○為黃得義之母，受有扶養費新台幣（下
同）五十一萬四千五百五十七元、精神慰撫金九十萬元，合計一
百四十一萬四千五百五十七元之損害；被上訴人戊○○為黃得義
之配偶，受有支出殯葬費新台幣十七萬二千元、扶養費一百七十
六萬五千五百十二元、精神慰撫金九十萬元，合計二百八十三萬
七千五百零二元之損害；被上訴人乙○○為黃得義長子，受有扶
養費三十六萬二千八百二十九元、精神慰撫金七十五萬元，合計
一百十一萬二千八百二十九元之損害；被上訴人丙○○為黃得義
長女，受有扶養費五十一萬一千四百十七元、精神慰撫金七十五
萬元，合計一百二十六萬一千四百十七元之損害；被上訴人丁○
○為黃得義次子，受有扶養費九十二萬五千六百九十三元、精神
慰撫金七十五萬元，合計一百六十七萬五千六百九十三元損害；
被上訴人己○○受有支出醫藥費用五千七百八十元及精神慰撫金
八萬元，合計八萬五千七百八十元之損害等情，爰依侵權行為法
則，求為命上訴人如數賠償損害並加付法定遲延利息之判決（甲
○○等五人超過上開金額之請求，經原審駁回後，未據聲明不服
；己○○超過上開金額之請求，經第一審判決駁回後，未據聲明
不服）。
上訴人則以：系爭事故之發生，係因黃得義及己○○之雇主東立
興公司對於員工缺乏訓練、未提供安全工作設備及監督人員所致
，系爭第三貨艙於事故時未曾開啟，伊亦未允許或要求黃得義及
己○○進入第三貨艙人孔通道內，並未違反任何保護他人之法律
。縱伊應負侵權行為之損害賠償責任，惟黃得義、己○○明知彼
等應工作之艙所，未先依勞工安全衛生之法令測定該貨艙內之氧
氣濃度及配備應配帶之安全工作配備，又未依規定先向其雇主所
指定並派駐現場之安全人員報到並接受監督及管制，私自進入貨
艙致生事故，就損害之發生與有過失，而東立興公司就系爭事故
發生亦有共同侵權責任，應負連帶賠償責任，伊於東立興公司賠
償甲○○等五人之二百六十萬元之範圍內亦得免給付之責，又戊
○○等四人已向勞工保險局（下稱勞保局）領取喪葬津貼，不得
重覆請求殯喪費用等語，資為抗辯。
原審維持第一審命上訴人給付甲○○一百十五萬三千一百八十八
元、戊○○一百八十萬九千四百零五元、乙○○一百零七萬二千
九百六十三元、丙○○一百十八萬四千七百零一元、丁○○一百
四十七萬六千七百六十七元、己○○八萬五千七百八十元本息之
判決，駁回上訴人之上訴，並命上訴人再給付甲○○二十六萬一
千三百六十九元、戊○○一百零二萬八千零九十七元、乙○○三
萬九千八百六十六元、丙○○七萬六千七百十六元、丁○○十九
萬八千九百二十六元本息，無非以：甲○○等五人之被繼承人黃
得義為東立興公司之挖土機司機，於上揭時日至上訴人所有系爭
船舶為卸貨工作時，誤入密閉缺氧之第三號貨艙，窒息死亡；己
○○為東立興公司僱員，為搶救黃得義而進入第三號貨艙，因缺
氧窒息，送醫急救，住院至同年月十一日始出院，支付醫藥費用
五千七百八十元等事實，為兩造所不爭，堪信為真實。按船上裝
卸作業所經過之貨艙艙底，自甲板至艙底深逾一百五十公分，或
艙口未有貨物時，船方應圍以七十五公分高之欄柵，或妥加掩蓋
，碼頭裝卸安全衛生設施標準第二十一條第二項定有明文。依瀚
洋海事檢定保險公證人股份有限公司公證報告書內所附照片觀之
，系爭人孔通道口蓋上關閉時，上面雖有英文警告標示及其他英
文說明，惟開啟時即無其他明顯標示可得知悉，四周亦無標示或
警語辨識係通往何艙，又系爭人孔通道口蓋有六個螺柱鎖，必須
有工具始能鬆開螺栓，開啟活蓋，顯見該人孔通道蓋須由系爭船
舶之船員負責開啟，黃得義僅至系爭船舶為卸貨工作，該第三號
船艙又非其工作之場所，常理上黃得義無無故徒手加以開啟之可
能。且參以該第三貨艙於當日經開啟救人時，該艙內貨物（即廢
鐵）仍冒出白煙，發出異味，同日十八時關閉迄翌日十五時，經
勞檢所打開出事之人孔通道，只測得含氧9.8%，且高溫達40℃，
並有濕熱刺鼻之難聞異味自開口湧出，是苟系爭人孔通道原屬緊
密而由黃得義自行打開，則在其開啟瞬間必會湧出一股難聞之氣
體及高溫而使黃得義在入口處不敢進入，而非進入平台內一段距
離後始察覺有異，並因來不及逃出而缺氧窒息死亡，足見系爭人
孔通道口於黃得義進入前即已開啟，非黃得義或己○○自行開啟
甚明。又本件出事之人孔通道口，由入口下直梯至黃得義昏倒之
平台，深約四．六公尺，上開處所為嚴重缺氧之空間，於黃得義
進入前確已開啟，則依規定，上訴人應圍以七十五公分高之欄柵
或妥加掩蓋，惟上訴人及其船員卻怠未為之，顯然違反上開保護
他人之規定。上訴人未將系爭人孔通道口封閉，亦未依規定設置
警告標誌及圍上欄柵，又無船員在旁警戒，並監督卸貨作業，而
人孔通道蓋標示不清，無法清楚辨明該人孔係通往何貨艙，致黃
得義誤入系爭人孔通道缺氧死亡，己○○為救人而於該處昏迷受
傷，上訴人就本件事故顯有過失，且二者間具備相當因果關係，
自應負侵權行為損害賠償責任。甲○○等五人及己○○因本件事
故，分別受有前述損害，得請求上訴人賠償。戊○○等四人雖因
黃得義死亡，自勞保局領取喪葬津貼十萬五千元及遺屬津貼八十
四萬元，並自東立興公司受領職業災害補償二百六十萬元，惟勞
工保險為社會福利制度，被保險人之勞工死亡時，其遺屬所得請
領之津貼，非為填補損失所設，亦非為減輕損害事故加害人之責
任，戊○○等四人自不因已領取喪葬津貼及遺屬津貼而認其損害
已經填補，又戊○○等四人雖因受領東立興公司給予之職業災害
補償而同意放棄對東立興公司之其他請求，然其等並未拋棄對其
他應負侵權行為損害賠償責任者之請求權，自仍得對上訴人請求
賠償損害，且上訴人並非黃得義之雇主，不得依勞動基準法第六
十條規定扣抵東立興公司已給付之職業災害補償金，縱東立興公
司對黃得義有未盡職災教育訓練之責，要屬違反行政規定之問題
，難認與本件事故發生有相當因果關係，無從課以東立興公司共
同侵權之損害賠償責任，上訴人辯稱得扣除東立興公司共同侵權
應分擔額云云，並不足採。再黃得義之血液經化驗結果，酒精濃
度遠低於道路交通安全規則第一百十四條第二款規定不得駕車標
準，其進入系爭船舶船艙當時，應非意識不清之狀態，且不影響
其工作，該微量酒精濃度與本件事故發生並無因果關係，而己○
○係為救人，於分秒必爭情形下，未事先告知上訴人而入內，應
認為無過失，上訴人辯稱黃得義、己○○就本件事故發生與有過
失云云，亦非可採。從而，甲○○等五人與己○○依侵權行為法
則，請求上訴人如數賠償上開損害，並加計法定遲延利息，即無
不合，應予准許等詞，為其判斷之基礎。
一關於發回部分（即甲○○等五人請求損害賠償部分）
查原審認定上訴人未將通往第三貨艙之系爭人孔通道口封閉，且
該人孔通道口開啟時，其上標示不清，致黃得義誤入系爭缺氧之
人孔通道死亡，上訴人應負侵權行為賠償責任，固非無見。惟雇
主使勞工在底艙或甲板間從事裝卸作業時，應禁止員工進入其他
有發生危害之虞之場所；雇主使勞工於缺氧危險場所或其鄰接場
所作業時，應將注意事項公告於作業場所入口顯而易見之處所；
並於每一班次指定缺氧作業主管從事預防作業勞工罹患缺氧之必
要措施；指派一人以上之監視人員，隨時監視作業狀況。此觀碼
頭裝卸安全衛生設施標準第四十六條、缺氧症預防規定第十八條
、第二十條、第二十一條規定自明。黃得義係貨主東和公司委請
挖掘廢鐵之東立興公司所派遣至系爭船舶之挖土機司機，其雇主
為東立興公司，與上訴人無僱傭關係，黃得義於缺氧之危險工作
場所工作，其雇主東立興公司依上開規定，有提供安全工作、設
置公告事項、派員監視之義務，倘東立興公司違反上開義務，致
黃得義誤入系爭人孔通道致缺氧死亡，可否謂東立興公司就黃得
義之死亡，無相當因果關係存在？又黃得義若知其當日應工作之
場所，其誤入系爭人孔通道致生死亡結果，對系爭事故之發生是
否無過失？均非無進一步推求餘地。原審謂東立興公司僅違反行
政規定，與黃得義之死亡無相當因果關係，無須負侵權行為損害
賠償責任、黃得義就系爭事故發生並無過失，尚嫌率斷。上訴論
旨，指摘原判決不當，求予廢棄，非無理由。
二關於駁回上訴部分（即關於己○○請求部分）
原審本於上述理由，認己○○就其所受傷害之發生，並未與有過
失，己○○得請求損害賠償，而為此部分上訴人敗訴之判決，經
核並無違誤。上訴論旨，指摘原判決關此部分為不當，求予廢棄
，非有理由。
據上論結，本件上訴為一部有理由，一部無理由。依民事訴訟法
第四百七十七條第一項、第四百七十八條第二項、第四百八十一
條、第四百四十九條第一項，判決如主文。
中    華    民    國  九十七  年    五    月   十五   日
                      最高法院民事第六庭
                          審判長法官  朱  建  男
                                法官  顏  南  全
                                法官  林  大  洋
                                法官  鄭  傑  夫
                                法官  蘇  清  恭
      本件正本證明與原本無異
                                      書  記  官
中    華    民    國  九十七  年    五    月   三十   日
                                                      K


司法院資訊處製作；財團法人民間司法改革基金會備份。
